【裁判字號】    99,易,706
【裁判日期】    990714
【裁判案由】    詐欺
【裁判全文】
臺灣臺中地方法院刑事判決               99年度易字第706號
公  訴  人  臺灣臺中地方法院檢察署檢察官
被      告  甲○○
上列被告因詐欺案件，經檢察官提起公訴（99年度偵字第2477號
）及移送併辦（99年度偵字第6118號），本院判決如下：
    主    文
甲○○幫助意圖為自己不法之所有，以詐術使人將本人之物交付
，累犯，處有期徒刑肆月，如易科罰金，以新臺幣壹仟元折算壹
日。
    犯罪事實
一、甲○○前因公共危險案件，經臺灣臺南地方法院判處有期徒
    刑6月確定，甫於民國97年9月3日縮刑期滿執行完畢。詎仍
    不知謹慎行事，其依一般社會之通見，明知將金融機構帳戶
    交由他人使用，可能幫助詐欺集團詐騙社會大眾轉帳或匯款
    至該帳戶，成為所謂「人頭帳戶」，竟基於幫助故意，於民
    國98年9月4日，在臺中市○○路與平等街口，將其胞妹丙○○所有之合作金庫商業銀行中興分行（以下稱合作金庫中興
    分行）帳號0000000000000000號帳戶之提款卡及密碼等，交
    付予姓名、年籍均不詳之人，嗣該人取得該提款卡、密碼後
    ，即與其他詐騙集團成員共同基於意圖為自己不法所有之犯
    意聯絡，而為以下犯行：
（一）於98年9月8日在奇摩雅虎拍賣網站上，刊登販賣「HTC
      Touch HD」觸控行動電話之訊息，致丁○○瀏覽該訊息後
      ，不疑有他，而參與競標，並以10,000元得標，再於同日
      下午1時7分許，轉帳10,000元至前開金融帳戶內，旋即遭
      提領一空。嗣丁○○察覺有異報警處理，始查悉上情。
（二）於98年9月8日在奇摩雅虎拍賣網站上，刊登虛偽之出售「
      OLYMPUS E-P1」數位相機之訊息，致乙○○陷於錯誤，誤
      認其確實有出賣相機之真意，遂依該不詳真實姓名年籍成
      年男子指示，於同日下午3時50分許，匯款新臺幣（下同
      ）22,150元至甲○○向其妹丙○○借用之前開金融帳戶內
      。嗣乙○○遲未收到購買之相機，始知受騙。
二、案經乙○○訴由臺中市警察局第一分局、丁○○訴由桃園縣
    政府警察局龜山分局，分別報請臺灣臺中地方法院檢察署檢
    察官偵查後起訴暨移送併辦。
    理    由
壹、證據能力方面：
    按被告以外之人於審判外之言詞或書面陳述，除法律有規定
    者外，不得作為證據；又被告以外之人於偵查中向檢察官所
    為之陳述，除顯有不可信之情況外，得為證據；又被告以外
    之人於審判外之陳述，雖不符合刑事訴訟法第159條之1至第
    159條之4之規定，但經當事人於審判程序同意作為證據，法
    院審酌該言詞陳述或書面陳述作成時之情況，認為適當者，
    亦得為證據；又當事人、代理人或辯護人於法院調查證據時
    ，知有同法第159條第1項不得為證據之情形，而未於言詞辯
    論終結前聲明異議者，視為有前項之同意，刑事訴訟法第15
    9條第1項、第159條之1第2項及第159條之5分別定有明文。
    再按刑事訴訟法第159條之5第2項之規定，乃係基於證據資
    料愈豐富，愈有助於真實發現之理念，酌採當事人進行主義
    之證據處分權原則，並強化言詞辯論主義，透過當事人等到
    庭所為之法庭活動，在使訴訟程序順暢進行之要求下，承認
    傳聞證據於一定條件內，得具證據適格。此種「擬制同意」
    ，因與同條第1項之明示同意有別，實務上常見當事人等係
    以「無異議」或「沒有意見」表示之，斯時倘該證據資料之
    性質，已經自起訴書之記載而了解，或偵、審中經檢察官、
    審判長、受命法官、受託法官告知等有類似之作為、情況，
    即可認該相關人員於調查證據之時，知情而合於擬制同意之
    要件，最高法院96年度臺上字第4174號判決意旨參見。經查
    ，本判決下列所引用之卷證資料（包含供述證據、文書證據
    等證據），均無證據證明係公務員違背法定程序所取得，且
    被告及檢察官於本院審判期日中對於提示之卷證，就證據能
    力均未表示爭執，迄至言詞辯論終結前亦未再聲明異議（參
    見本院卷第113頁至第120頁審判筆錄），又卷內之文書證據
    ，經核亦無刑事訴訟法第159條之4之顯有不可信之情況與不
    得作為證據之情形，本院審酌上開證據資料製作時之情況，
    尚無違法不當及證明力明顯過低之瑕疵，亦認為以之作為證
    據應屬適當，是依刑事訴訟法第159條至第159條之5規定，
    如下揭所引用之卷證所有證據，包含供述證據、文書證據等
    證據，均有證據能力，合先敘明。
貳、實體方面：
一、訊據被告甲○○固坦承有於前揭時、地，將其妹丙○○所申
    設之上開合作金庫中興分行帳戶之提款卡及密碼交付予不詳
    姓名、年籍成年男子之事實，惟矢口否認有何幫助詐欺取財
    之犯行，辯稱：伊因失業兩年，看報紙應徵司機工作，對方
    說要測試帳戶，並做轉帳用，所以要交付提款卡及密碼，交
    付後隔天即前往警局報案，伊沒有辦法預見該帳戶會被利用
    云云，並提出應徵時所閱之自由時報求職廣告，與卷附其所
    持用0000000000號行動電話與求職廣告上所載聯絡電話0000
    000000號通聯記錄等資料互核，以實其說。然查：
（一）被告坦承自其母親處借得證人即其胞妹丙○○所申設之上
      開金融帳戶作為存放及提領國華人壽保險理賠金之用，後
      因應徵工作而於上揭時、地交付其妹丙○○帳戶之金融卡
      及密碼，丙○○事先並不知情等語（參見本院卷第41頁、
      第116頁反面筆錄），此與證人丙○○於警、偵訊及本院
      審理時之證述均相符，並有合作金庫中興分行於98年10月
      5日合金中興字第0980005009號函附之丙○○帳戶基本資
      料、交易明細、身分證正、反面影本及存款印鑑卡各1 份
      在卷可稽（附於臺中市警察局第一分局中分一偵字第0980
      040631號警卷第22頁至第27頁）。而被害人丁○○、乙○○分別於前揭時、地，遭詐欺集團成員以前揭詐騙手法，
      各詐取金額10,000元及22,150元等情，業據證人即被害人
      丁○○、乙○○分別於警詢中指述綦詳，並有被害人丁○○、乙○○分別提出之郵政自動櫃員機交易明細表、中國
      信託商業銀行自動櫃員機交易明細表等影本各1紙及YAHOO
      奇摩拍賣得標通知訊息列印郵件2份在卷可佐，被告對此
      亦均未爭執（參見本院卷第40頁及反面、第117頁及反面
      筆錄），再參核上開金融帳戶之交易明細可知，被害人依
      指示匯入各該款項，其中丁○○部分隨即遭真實姓名年籍
      均不詳之該詐欺集團成員，以系爭帳戶之提款卡及正確之
      密碼提領一空，乙○○部分因該帳戶已列警示帳戶而未遭
      提領，從而，被告借用證人丙○○所有之系爭帳戶，確遭
      不詳姓名年籍之詐欺集團成員利用作為詐欺取財工具甚明
      。
（二）被告雖以前揭情詞置辯，惟就其所辯前揭金融帳戶之提款
      卡及密碼係因應徵工作，而遭對方施詐取走一情，雖提出
      上開分類廣告附卷，然衡諸現今社會應徵工作者，多半只
      需提供證件供雇主確認其身分即為已足，如公司或機關對
      於員工薪資之發放採取轉帳方式，亦多半於確定僱用後方
      要求應徵者提供該帳戶之影本，有帳號即可進行薪資之轉
      帳，斷無可能於尚未確認是否僱用之際，即要求應徵者先
      行提供提款卡、密碼，乃至明之理。況被告陳稱：伊於臺
      中市○○路與平等街口之超商前將提款卡及密碼交給一位
      副理，對方的姓名、年籍及綽號均不知道，工作內容是載
      小姐，公司位址在哪裡伊不知道，公司的情況伊均不知悉
      等語（詳見99年度偵字第2477號卷第10頁），然果為應徵
      工作，豈有約在戶外，而未至一般公司或店內面試之理。
      再被告對於其所稱交付帳戶提款卡及密碼之該不詳男子之
      真實姓名、年籍資料，及其應徵工作之公司地址、內部情
      形均無所知，且雙方見面未久，欠缺信賴之基礎下，卻仍
      立即交付提款卡及密碼，實與社會一般常情不符，已難遽
      信。
（三）又被告對於其交付上開帳戶提款卡及密碼之時間及有無報
      警等情，於警詢時係明白供稱：伊於98年9月4日前往臺中
      市○○路與市府路附近之華藝經紀公司求職時交付帳戶，
      因98年9月5日與6日適逢星期六、日，伊聯絡不上華藝公
      司，擔心是否遭公司用於其他違法事項，故向妹妹表示遺
      失提款卡要掛失，但於98年9月7日上午11時30分，華藝公
      司宋經理主動與伊聯繫，通知伊9月10日開始上班，伊認
      為金融卡並未遺失，故又向伊妹妹表示不需掛失等語（參
      見臺中市警察局第一分局中分一偵字第0980040631號警卷
      第3頁至第4頁筆錄），並於偵訊時更正交付上開資料之地
      點為公園路與平等街口超商前交付等語（參見同偵卷第10
      頁筆錄），於本院準備程序時又改稱：伊交出帳戶隔天就
      有去警局報案，9月8日當天晚上，伊有去民權派出所報案
      ，但他們不受理云云（見本院卷第41頁反面、第62頁、第
      63 頁筆錄），惟經證人即被告胞妹丙○○到庭明確證述
      ：伊所有之上揭帳戶提款卡及密碼被哥哥甲○○借用，於
      98年9月8日中午12時58分許，甲○○有打電話告知找不到
      金融卡，希望伊去掛失，當時是中午，伊下午還要上班，
      認為要瞭解狀況後才去辦掛失，伊不清楚甲○○所謂找不
      到金融卡是何意，不知道甲○○是一時找不到還是遺失，
      印象中甲○○沒有提到金融卡交給別人的事情，同日下午
      2時10分許，甲○○還有再打電話給伊，告知伊上開帳戶
      內有公司轉帳轉錯的錢，拿提款單要伊到公司樓下蓋章提
      款，伊不肯，除了這兩通電話之後，之後都是伊打電話給
      甲○○，之後去派出所及合庫辦理後續事項，是伊自己要
      去處理的，都不是甲○○要伊去處理的等語（參見本院卷
      第114頁背面至第115頁、第116頁至第117頁錄），並有證
      人丙○○提出其與被告間於98年9月8日通聯紀錄在卷可參
      （附於本院卷第122頁），且經本院向臺中市警察局第一
      分局函查民權派出所有無受理被告就系爭帳戶遭騙取一事
      報案，經該局於99年6月16日以中分一偵字第0990017258
      號函復本院並無被告親自前往報案之紀錄及所附員警工作
      紀錄簿中亦僅記載有證人丙○○於99年9月9日下午6時至7
      時之備案紀錄在卷可稽（附於本院卷第70頁、第71頁、第
      88頁），從而，被告將其胞妹丙○○上揭帳戶提款卡及密
      碼交付後，後續辦理掛失、報案程序顯係證人丙○○主動
      辦理，應甚明確。
（四）佐以被告自承曾於98年9月8日下午前往證人丙○○上班處
      所拿提款單要丙○○蓋章提領2萬元一情，雖辯稱：於98
      年9月8日伊請妹妹查到帳戶裡面有2萬元，所以才早上先
      打電話掛失，下午拿提款單請伊妹妹蓋章，是要將那兩萬
      元提出來當作證物云云（見本院卷第62頁反面筆錄），惟
      證人丙○○於本院審理時結證稱：哥哥甲○○說那個是公
      司轉帳轉錯的，不小心轉到這個帳戶，有人陪著伊來公司
      樓下要找伊蓋章，當時人在樓上，伊沒有下去確認有無人
      陪伊哥哥過來，伊就說伊不肯，被告都沒有說這是不明款
      項要提出來處理做證據的話，後來去派出所、合庫辦理後
      續事項，都是伊自己要去處理的等語（見本院卷第116 頁
      反面至第117頁筆錄），姑不論被告提領系爭帳戶內不明
      款項之目的為何，被告既早已知有不明款項匯入其胞妹丙○○帳戶內，竟未循正常管道依法報警，亦未向證人丙○○據實以告，還任令上開帳戶提款卡資料供他人使用，被
      告所辯，顯已悖於事理。
（四）按幫助犯成立之要件，除須有幫助行為外，須行為人有幫
      助之故意，而其故意內涵，除須行為人對其所實施幫助行
      為有違法性之認識或有認識之可能外，尚須對於正犯所實
      施犯罪行為有具體之認識或有認識之可能性，亦即從犯對
      於正犯所實施之全部犯罪構成要件該當性之事實應有所認
      識或有認識之可能性。查金融帳戶提款卡及密碼等物，事
      關存戶個人財產權益之保障，除非本人或與本人關係親密
      者，一般人均有妥為保管防阻他人任意使用之認識，難認
      有自由流通之理由，縱使在特殊情況下，偶有交付他人使
      用之需，亦必深入瞭解用途後，再行提供使用，方符常情
      。況今日一般人至郵局或銀行開設一般帳戶並無設限，如
      非供犯罪之非法使用，衡情，自無置自己名義帳戶不用，
      而取得他人帳戶使用之必要。且近來詐欺取財之犯罪類型
      層出不窮，多數均係利用人頭帳戶作為詐騙所得款項之出
      入帳戶，並經媒體廣為披載，是依一般人通常之知識、智
      能及經驗，均已詳知向陌生人購買、承租或以其他方法取
      得帳戶者，多係欲藉該帳戶取得不法犯罪所得，且隱匿帳
      戶內資金之實際取得人之身分，以逃避追查，質諸被告交
      付系爭帳戶金融卡及密碼當時為40歲之成年人，於偵查中
      亦坦承工作經驗已有20年，之前工作無需交付存摺、提款
      卡及密碼，對於對方要求交付提款卡及密碼，有覺得奇怪
      ，有擔心被歹徒利用作為犯罪工具等情（參見同偵卷第9
      頁、第10頁筆錄），卻仍將上開金融帳戶之提款卡及密碼
      交付與該姓名、年籍均不詳之人，甚至於98年9月8日已明
      知有不明款項匯入上開帳戶內，仍放任該人使用，賴其胞
      妹丙○○查覺有異，主動報警，從而，被告主觀上顯已知
      該姓名年籍不詳之人取得提款卡及密碼後，持以作為詐欺
      取財之用，已有幫助詐欺取財故意存在甚明。
（五）綜上所述，本案事證明確，被告空言否認，所辯顯係臨訟
      畏罪飾卸狡辯之詞，無足憑採，其犯行堪以認定，應依法
      論科。
二、按刑法上之幫助犯，係對於犯罪與正犯有共同之認識，而以
    幫助之意思，對於正犯資以助力，而未參與實施犯罪之行為
    者而言（最高法院75年度臺上字第1509號、84年度臺上字第
    5998號、88年度臺上字第1270號判決參照）。而被告交付金
    融帳戶之行為，並不等同於向被害人施以欺罔之詐術行為，
    且亦無證據證明被告有參與詐欺取財犯行之構成要件行為，
    是核被告甲○○所為，係犯刑法第30條第1項前段、第339條
    第1項之幫助詐欺取財罪。而前揭不詳人等所屬之詐欺集團
    成員就詐欺取財犯行，固有犯意聯絡及行為分擔，為共同正
    犯，惟幫助犯係從犯，從屬正犯而成立，刑法上既無「共同
    幫助」之情，當亦無「幫助共同」之可言（最高法院95年度
    臺上字第6767號判決、司法院廳刑一字第1104號函亦同此
    見解）。又檢察官移送併辦部分，與本件經起訴之犯罪事實
    ，被害人雖有不同，然均為被告所交付同一金融帳戶所涉之
    詐欺罪行，屬事實上同一案件，基於審判不可分原則，本院
    自應併予審理，附此敘明。而被告提供上開金融帳戶致使被
    害人丁○○、乙○○先後匯款而遭詐騙，係一行為而觸犯同
    一罪名之同種想像競合犯，應從一幫助詐欺取財罪處斷。再
    查被告前有犯罪事實欄所載之前科，甫於97年9月3日縮刑期
    滿執行完畢，有臺灣高等法院被告前案紀錄表及在監在押全
    國紀錄表在卷可稽。其受徒刑之執行完畢後，5年以內故意
    再犯本件有期徒刑以上之罪，為累犯，應依刑法第47條第1
    項規定加重其刑；又被告係幫助犯，並未實際參與詐欺犯行
    ，所犯情節較正犯輕微，爰依刑法第30條第2項規定減輕其
    刑，並依刑法第71條第1項規定先加後減之。
三、爰審酌被告具有高職畢業之學歷，理應知其上開所為已嚴重
    破壞金融秩序，並造成檢警追緝詐騙集團之困難，間接助長
    詐騙犯罪，復衡以其素行、犯罪動機、目的、手段、造成被
    害人之財產損害程度與其犯後否認犯行之態度等一切情狀，
    量處如主文所示之刑，併諭知易科罰金之折算標準，以示懲
    儆。
據上論斷，應依刑事訴訟法第299條第1項前段，刑法第30條第1
項、第2項、第339條第1項、第55條前段、第41條第1項前段、第
47條第1項，刑法施行法第1條之1第1項、第2項前段，判決如主
文。
本案經檢察官戊○○到庭執行職務。
中    華    民    國    99    年    7     月    14    日
                刑事第七庭  審判長法  官  王邁揚
                                  法  官  林美玲
                                  法  官  黃賢婷
以上正本證明與原本無異。
如不服本判決，應於收受送達後10日內向本院提出上訴書狀；並
應敘述具體理由；其未敘述上訴理由者，應於上訴期間屆滿後20
日內向本院補提理由書（均須按他造當事人之人數附繕本）「切
勿逕送上級法院」。
                                  書記官  江美琪
中    華    民    國    99    年    7     月    14    日
附錄本案論罪科刑法條：
中華民國刑法第339條
意圖為自己或第三人不法之所有，以詐術使人將本人或第三人之
物交付者，處5年以下有期徒刑、拘役或科或併科1千元以下罰金
。
以前項方法得財產上不法之利益或使第三人得之者，亦同。
前二項之未遂犯罰之。

司法院資訊處製作；財團法人民間司法改革基金會備份。
